【裁判字號】    92,上易,911
【裁判日期】    920731
【裁判案由】    損害債權
【裁判全文】
臺灣高等法院高雄分院刑事判決                    九十二年度上易字第九一一號
    上  訴  人  台灣高雄地方法院檢察署檢察官
    被      告  甲○○
右上訴人因被告損害債權案件，不服臺灣高雄地方法院九十二年度易字第五四八號中
華民國九十二年五月五日第一審判決（起訴案號：臺灣高雄地方法院檢察署九十一年
度偵續字第二八五號），提起上訴，本院判決如左：
      主  文
上訴駁回。
      理  由
一、公訴意旨略以：甲○○明知與其乙○○間返還土地之民事訴訟事件，已由台灣高
    雄地方法院以八十八年度重訴字第一○四○號繫屬受理中，且乙○○亦已取得該
    院民國（下同）八十八年十二月六日八十八年度全字第六一九○號民事保全程序
    之假處分確定裁定，准予新臺幣（下同）一千四百萬元供擔保後，對坐落於高雄
    市○○區○○段八七二之一地號土地執行假處分之執行名義，詎於其財產將受強
    制執行之際，意圖損害債權人即告訴人之債權，於九十年一月十七日，將系爭土
    地出售並登記於訴外人郭素貞（業經檢察官另為不起訴處分），足生損害於告訴
    人之債權，因認被告甲○○涉有刑法第三百五十六條之損害債權罪嫌。
二、按犯罪事實應依證據認定之，無證據不得推定其犯罪事實，不能證明被告犯罪或
    其行為不罰者，應諭知無罪之判決，刑事訴訟法第一百五十四條、第三百零一條
    第一項分別定有明文。
三、本件公訴人認被告甲○○涉有刑法第三百五十六條之損害債權罪嫌，係以告訴人
    之指訴，及所謂「將受強制執行之際」，係指債權人對債務人已取得執行名義，
    而隨時可以聲請執行之情形而言。而告訴人詹益權確已取得台灣高雄地方法院八
    十八年度全字第六一九○號民事保全程序之假處分裁定，有裁定影本為論據。訊
    據被告則否認有公訴人所指損害債權犯行，辯稱：系爭土地係伊合法取得，告訴
    人取得假處分裁定後，未於三十日內繳交指定之擔保金，該假處分裁定依法已不
    得聲請強制執行，伊係遲至假處分裁定送達後一年多，始於九十年一月十日將系
    爭土地出售予案外人郭素貞，自與損害債權罪之構成要件不符，且其於處分前亦
    曾詢問律師，律師告以假處分已不能執行，伊始出售，再者，告訴人返還土地之
    請求，亦遭民事庭判決駁回確定等語。
四、經查：
(一)按刑法第三百五十六條所定損害債權罪，係以債務人於將受強制執行之際，意圖
    損害於債權人之債權，而毀壞、處分或隱匿其財產為要件。所謂於「將受強制執
    行之際」，係指債權人已依強制執行法之規定，取得執行名義，得隨時聲請法院
    強制執行而言。又「強制執行，依左列執行名義為之：二、假扣押、假處分、假
    執行之裁判及其他依民事訴訟法得為強制執行之裁判。」、「執行名義附有條件
    、期限或須債權人提供擔保者，於條件成就、期限屆至或供擔保後，始得開始強
    制執行。」、「債權人收受假扣押或假處分裁定後已逾三十日者，不得聲請執行
    。」，強制執行法第四條第一項第二款、同條第二項、第一百三十二條第三項分
    別定有明文。
  (二)本件告訴人與被告間土地回復原狀事件，經告訴人取得原審法院八十八年度全字
    第六一九○號民事保全程序之假處分裁定，該裁定書先後於八十八年十二月十三
    日、十二月十七日送達於告訴人之事實（按應以最先送達之十二月十三日為準）
    ，此經本院調取原審法院八十八年度全字第六一九○號假處分執行卷查閱無訛，
    並有該民事卷宗影本附卷可稽。
  (三)依前揭說明，假處分裁定得為聲請強制執行之有效期間，應自八十八年十二月十
    三日（因假處分裁定無需該裁定確定，即得聲請強制執行，強制執行法第六條第
    一項第二款參照）起算三十日，至八十九年一月十二日止，逾此期間即不得再聲
    請強制執行。本件被告係於九十年一月十日始將系爭土地出售予案外人郭素貞，
    有土地登記謄本一紙在卷可憑（見於九十年度發查字第一四五五號卷第十五頁）
    。是縱認被告於原審法院八十八年度重訴字第一○四○號民事事件審理中，已明
    知告訴人已取得前開假處分之執行名義，惟告訴人既未於收受該准予假處分之裁
    定後三十日內聲請強制執行，依強制執行法第一百三十二條第三項之規定，自不
    得再聲請強制執行，則被告九十年一月十日出售系爭土地時，並非處於將受強制
    執行之狀態，核與刑法第三百五十六條所定之犯罪要件不合；此外，復查無積極
    證據足資證明被告有公訴人所指之損害債權犯行，依前揭說明，自應被告無罪之
    判決。
五、原審因認被告之犯罪不能證明，而為被告無罪之判決，經核與法並無不合，檢察
    官上訴及循告訴人之請求聲明上訴之意旨，雖以強制執行法第一百三十二條規定
    「債權人收受假扣押或假處分裁定後已逾三十日者，不得聲請執行」係於八十九
    年二月五日施行，依同法第一百四十一條「本法施行前，其已進行之部分，不失
    其效力」之規定，法院仍得據以執行假處分；雖逾三十日，假處分形式上之確定
    力仍然存在；在本案判決或該宣告未被廢棄或變更前，假處分之裁定並未失其效
    力等語，指摘原判決不當。惟(一)按強制執行法第一百三十二條第三項所定逾三十
    日不得聲請執行之規定，係八十五年十月九日修正公布強制執行法時即已存在，
    而非於八十九年二月五日修正時所增訂，檢察官認係係於八十九年修正強制執行
    法時所增訂，不無誤會；(二)民事訴訟法第三百九十五條第一項所定「假執行之宣
    告，因就本案判決或該宣告有廢棄或變更之判決，自該判決宣示時起，於其廢棄
    或變更之範圍內，失其效力」之規定，於假處分並未準用，告訴人援引同法第五
    百三十三條、第三百九十五條第一項規定，指摘原判決不當，亦屬無據；(三)逾三
    十日後，假處分之裁定之形式上確定力固然仍存在，惟既已不得聲請法院對於債
    務人之財產予以執行，縱具形式上之確定力，已不具執行力，債務人之財產即無
    處於隨時有被受強制執行狀態，核與刑法第三百五十六條所定之要件不合，且被
    告於處分前既曾詢問律師，則其主觀上亦難謂有損害債權人債權之犯意，是檢察
    官執上開理由聲明上訴，指摘原判決不當，亦屬無理由，應予駁回。
據上論結，應依刑事訴訟法第三百六十八條，判決如主文。
本案經檢察官劉文水到庭執行職務。
中      華     民     國    九十二    年     七      月      三十一     日
                              臺灣高等法院高雄分院刑事第四庭
                                  審判長法官  蕭權閔
                                        法官  陳啟造
                                        法官  李嘉興
右正本證明與原本無異。
不得上訴。
                                      書記官  劉博文
中    華    民    國     九十二     年       八       月      四        日
                                                                        Ｆ


司法院資訊處製作；財團法人民間司法改革基金會備份。
